ACORDAO-COMPLETO-2435956

ACÓRDÃO 12928/2020 ATA 41/2020 - SEGUNDA CÂMARA

VISTOS, relatados e discutidos estes autos em que se apreciam embargos de declaração opostos contra o Acórdão 9681/2020-TCU-Segunda Câmara,
ACORDAM os Ministros do Tribunal de Contas da União, reunidos em Sessão da 2ª Câmara, ante as razões expostas pelo Relator, com fundamento nos arts. 32, inciso II, e 34 da Lei 8.443/1992, em:
9.1. conhecer dos presentes embargos de declaração e, no mérito, rejeitá-los;
9.2. dar ciência da presente deliberação aos recorrentes e aos demais interessados.

Embargos de declaração opostos em razão da negativa de provimento a recurso de reconsideração interposto em face de decisão de irregularidade das contas, com débito e multa, em tomada de contas especial instaurada pela Superintendência Regional do Instituto Nacional de Colonização e Reforma Agrária no Médio São Francisco  Incra SR-29, tendo como responsáveis a Fundação para o Desenvolvimento do Semi-Árido Brasileiro  Fundesa, qualificada como Organização da Sociedade Civil de Interesse Público  Oscip, e o seu diretor executivo, Sr. José Biondi Nery da Silva, devido a irregularidades na execução do Termo de Parceria 5.800/2005, o qual objetivava a realização de obras de infraestrutura (adutoras, rede de distribuição de água, poço tubular, dessalinizadores, rede elétrica, tratamento de água e estrada vicinal) em assentamentos da região.

Segunda Câmara

Entidades/órgãos do Governo do Estado de Pernambuco.

3. Interessados/Responsáveis/Recorrentes:
3.1. Interessado: Superintendência Regional do Instituto Nacional de Colonização e Reforma Agrária no Médio São Francisco - Incra SR-29.
3.2. Responsáveis: Fundação para o Desenvolvimento do Semi-Árido Brasileiro - Fundesa (05.888.454/0001-64); José Biondi Nery da Silva (XXX.364.224-XX).
3. Recorrentes: José Biondi Nery da Silva (XXX.364.224-XX) e Fundação para o Desenvolvimento do Semi-Árido Brasileiro - Fundesa (05.888.454/0001-64).

Ana Arraes (Presidente).

13.1. Ministros presentes: Ana Arraes (Presidente), Augusto Nardes (Relator), Aroldo Cedraz e Raimundo Carreiro.
13.2. Ministra que alegou impedimento na Sessão: Ana Arraes (Presidente).
13.3. Ministros-Substitutos presentes: Marcos Bemquerer Costa e André Luís de Carvalho.

AUGUSTO NARDES

Ministro Augusto Nardes.

Tratam os autos, originariamente, de tomada de contas especial instaurada pela Superintendência Regional do Instituto Nacional de Colonização e Reforma Agrária no Médio São Francisco - Incra SR-29, tendo como responsáveis a Fundação para o Desenvolvimento do Semi-Árido Brasileiro - Fundesa, qualificada como Organização da Sociedade Civil de Interesse Público - Oscip, e o seu diretor executivo, Sr. José Biondi Nery da Silva, em face de irregularidades na execução do Termo de Parceria 5.800/2005, o qual objetivava a realização de obras de infraestrutura (adutoras, rede de distribuição de água, poço tubular, dessalinizadores, rede elétrica, tratamento de água e estrada vicinal) em assentamentos da região.
2.	Mediante o Acórdão 10046/2018-TCU-Segunda Câmara, da relatoria do Ministro-Substituto Marcos Bemquerer Costa, este Tribunal decidiu julgar irregulares as presentes contas e condenar os responsáveis solidariamente em débito, além de aplicar-lhes a multa prevista no art. 57 da Lei 8.443/1992, em razão da não comprovação da boa e regular aplicação dos recursos conveniados, haja vista as seguintes ocorrências: 
	a) não apresentação da seguinte documentação comprobatória na prestação de contas dos recursos repassados, impossibilitando o estabelecimento do nexo causal entre eles e as despesas realizadas: (a) relatório sobre a execução do objeto do termo de parceria, contendo o comparativo entre as metas propostas e os resultados alcançados; (b) demonstrativo integral da receita e despesa realizadas na execução do objeto; (c) cópias dos documentos comprobatórios das receitas e das despesas; e (d) extrato da execução física e financeira publicado em Imprensa Oficial) ; 
	b) entrega parcial do objeto pactuado, tendo vista que 2% não foram recebidos pelo Incra SR-29, e sem funcionalidade pública do executado. 
3.	Irresignados com essa decisão, os responsáveis interpuseram recursos de reconsideração, para os quais foi negado provimento, consoante o Acórdão 9681/2020-TCU-Segunda Câmara, de minha relatoria, in verbis:
"VISTOS, relatados e discutidos estes autos em que se apreciam recursos de reconsideração interpostos contra o Acórdão 10046/2018-TCU-Segunda Câmara,
ACORDAM os Ministros do Tribunal de Contas da União, reunidos em Sessão da 2ª Câmara, ante as razões expostas pelo Relator, com fundamento nos arts. 32 e 33 da Lei 8.443/1992, em:
9.1. conhecer dos presentes recursos de reconsideração e, no mérito, negar-lhes provimento;
9.2. dar ciência da presente deliberação aos recorrentes e aos demais interessados."
4.	Apreciam-se, nesta oportunidade, embargos de declaração opostos pelo Sr. José Biondi Nery da Silva contra essa decisão (peça 106) , nos seguintes termos:
"DA TEMPESTIVIDADE
O Recorrente foi notificado da mencionada decisão através do OFÍCIO 51463/2020-TCU/Seproc. 
Dessa forma, considerando que o prazo para interposição dessa espécie de recurso, conforme previsão legal constante do art. 34, § 1º, da Lei 8.443/92, bem como no art. 287, § 1º do RI/TCU, é de 10 dias, temos que o prazo fatal para interposição do mencionado recurso ainda não expirou. 
Tempestivo, portanto, o mencionado recurso. 
DO CABIMENTO DOS EMBARGOS DECLARATÓRIOS 
De acordo com os comandos legais já anteriormente expostos, cabem Embargos de Declaração: 
Lei 8.44392 
Art. 34. Cabem embargos de declaração para corrigir obscuridade, omissão ou contradição da decisão recorrida. 
Regimento Interno TCU 
Art. 287. Cabem embargos de declaração quando houver obscuridade, omissão ou contradição em acórdão do Tribunal.
Portanto, tendo o Recorrente identificado diversas situações que configuram situações de omissão, e contradição, necessária a interposição do presente recurso com a finalidade de que sejam essas situações sanadas, trazendo a justiça e realidade ao presente caso. 
DA FLAGRANTE CONTRADIÇÃO 
Da contradição quanto ao julgado do STF - RE 636.886 AL 
Em que pese ter o Acórdão ora combatido feito referência ao expresso requerimento do Recorrente quanto ao enfrentamento a matéria ventilada nos autos do RE acima mencionado, temos que apenas no relatório essa matéria teria sido abordada sem, contudo, proceder com a determinação contida no despacho proferido por Ministro da Suprema Corte desse País. 
O voto proferido no acórdão assentou o entendimento de que: 
22. Quanto à pretensão de ressarcimento do dano ao erário, teço os seguintes comentários. 
23. Em primeiro lugar, resta isento de dúvidas que a jurisprudência consolidada deste Tribunal de Contas da União (TCU) formou-se no sentido da imprescritibilidade das ações de ressarcimento ao erário. Nesse sentido, reproduzo o Enunciado de Súmula no 282, desta Corte: As ações de ressarcimento movidas pelo Estado contra os agentes causadores de danos ao erário são imprescritíveis. 
24. De outra parte, e à semelhança dos outros julgadores deste TCU, não desconheço a recente decisão exarada pelo Supremo Tribunal Federal (STF) , prolatada no âmbito do Recurso Extraordinário (RE) 636.886/AL, por meio da qual foi fixado o seguinte enunciado para o Tema 899, de repercussão geral: É prescritível a pretensão de ressarcimento ao erário fundada em decisão de Tribunal de Contas. 
25. Ocorre que, consoante o destacado pelo e. Ministro Benjamin Zymler no leading case que primeiro discutiu o alcance do referido julgado da Corte Suprema (voto condutor do Acórdão 5236/2020-TCU-Primeira Câmara) , ainda há diversas dúvidas sobre a matéria, pois resta possível a conclusão de que a decisão não tratou da prescrição do processo de controle externo levado a efeito no âmbito do TCU mas, sim, da prescrição intercorrente ocorrida durante a fase de execução do acórdão condenatório desta Corte. 
26. Na oportunidade, Sua Excelência aduziu que a aludida decisão do STF enfrentou RE interposto pela União contra acórdão do Tribunal Regional Federal da 5ª Região (TRF/5) , ementado como se segue, pelo qual o regional negou provimento a embargos de declaração opostos contra acórdão de sua lavra: EMENTA: TRIBUTÁRIO. PROCESSUAL CIVIL. EXECUÇÃO FISCAL. PROCESSO PARALISADO POR MAIS DE CINCO ANOS. PRESCRIÇÃO INTERCORRENTE. OCORRÊNCIA. 1. Para fins práticos, deve-se observar quando a Fazenda Pública foi intimada a providenciar o andamento do feito. Passados cinco anos sem diligências concretas, ocorre a prescrição intercorrente. Caso haja suspensão na forma do art. 40, da Lei n. 6.830/80, ocorre a extinção se o feito permanecer paralisado por mais de seis anos. 2. Na hipótese dos autos, houve o arquivamento sem baixa do processo em 12.08.1999 e até a data da sentença extintiva do feito em 05.06.2006, a Fazenda Nacional não apresentou nenhuma medida concreta quanto à localização do devedor ou de seus bens. Revela-se, portanto, inequívoca a ocorrência da prescrição intercorrente. 
27. O Ministro Benjamin Zymler argumentou que, na situação debatida judicialmente, a Fazenda Pública havia deixado a ação paralisada por mais de seis anos, o que ensejou fosse declarada a prescrição intercorrente no caso em tela. Isto é, a questão objeto da controvérsia cingiu-se à prescrição intercorrente ocorrida durante a fase de execução do acórdão condenatório do TCU. 
28. Desse modo, ponderou que, com base nessa possível interpretação, a matéria decidida no mencionado feito não teria nenhuma repercussão de ordem prática e jurídica nos processos desta Corte, isso porque o título executivo, que é própria decisão do Tribunal, consoante o art. 19 da Lei 8.443/92, ainda não se formou.	
29. Feito esse raciocínio, Sua Excelência acresceu que, ainda se possa interpretar que a decisão do STF também se aplique ao iter do processo de controle externo neste TCU, outras questões, de suma importância visando que este Tribunal estabeleça novo tratamento acerca da prescrição do débito, restariam pendentes de esclarecimento, relevando mencionar as relativas à definição da data de ocorrência do fato irregular ou data do seu conhecimento pelo TCU, bem assim as hipóteses de interrupção da prescrição. 
30. Em conclusão, conduziu o colegiado a que aplicasse, ao caso in concreto, a jurisprudência do TCU até então vigente, fundamentada no art. 37, § 5º, da Constituição Federal, e consubstanciada na citada Súmula 282, no que tange ao ressarcimento do prejuízo. 
31. Anoto que o entendimento acima também foi seguido em outros julgados desta Corte, sendo exemplos os Acórdãos: 1.492/2020, 2.104/2020, 2.182/2020 e 2.336/2020, Rel. Min. Aroldo Cedraz; 2.188/2020, Rel. Min. Raimundo Carreiro; e 2.018/2020, Rel. Min. Ana Arraes, do Plenário; 6.494/2020, Rel. Min. Walton Alencar Rodrigues; 5.236/2020, 6.084/2020, 6.465/2020, 6.466/2020, 7.982/2020, 9.277/2020, Rel. Min. Benjamin Zymler; e 8.550/2020, 9.011/2020, 9.012/2020 e 9.293/2020, Rel. Min. Bruno Dantas, todos da 1ª Câmara; e 5.681/2020, 6.350/2020, 8.316/2020, 8.940/2020, 8.945/2020, 8.947/2020, 8.948/2020, 9.208/2020 e 9.216/2020 da minha relatoria; 5.690/2020, 6.350/2020, 6.575/2020, 6.712/2020, 7.325/2020, 8.021/2020, 8.023/2020, 8.443/2020, 8.649/2020, 8.651/2020 e 8.657/2020, Rel. Min. Aroldo Cedraz; 6.171/2020, Rel. Min. Raimundo Carreiro; 6.207/2020 e 8.498/2020, Rel. Min. Ana Arraes; e 6.707/2020 e 6.726/2020, Rel. Min. Subst. Marcos Benquerer Costa, estes da 2ª Câmara) . 
32. Releva, ainda, considerar que em 14 de agosto último a Advocacia-Geral da União opôs embargos de declaração ao já citado acórdão proferido no RE 636.886/AL, objetivando exatamente dirimir dívidas quanto ao alcance da aludida decisão, notadamente para que se tenha como correta compreensão a de que 'a tese de repercussão geral no acórdão (...) embargado abrange apenas a fase executiva da decisão do TCU'. 
33. Nesse sentido, e considerando que os contornos ao final dados pela Corte Suprema após a apreciação dos aclaratórios certamente balizarão a atuação futura deste Tribunal de Contas da União, inclusive com as correções que porventura se fizerem cabíveis, até em razão de a prescrição ser matéria de ordem pública, acompanho o posicionamento manifestado por esta Casa nos arestos antes mencionados e aplico ao caso em exame a jurisprudência do TCU até o momento firmada. 
34. Por fim, reitero que, nos termos do Acórdão 1441/2016-TCU-Plenário, não ocorreu, igualmente, a prescrição da pretensão punitiva deste Tribunal, uma vez que não houve o transcurso de mais de dez anos entre a ordem para a citação no âmbito do TCU (peça 24) , em 27/10/2017, e a data final para apresentação da prestação de contas (peça 5) , em 15/1/2009. 
Ora Excelências, da leitura da parte do voto vencedor acima se observa que o TCU buscou interpretar uma decisão da Suprema Corte do País, em desacordo com o próprio julgado do STF, para tentar manter junto a essa corte um prazo prescricional diferente do que fora estabelecido pelo próprio STF. 
Isso é um verdadeiro absurdo!!!! 
O STF deixou claro que o prazo prescricional é de 05 (cinco) anos, quinquenal, e não decenal, e não baseando em acórdão do TCU e etc ..... A decisão do STF foi que o ressarcimento do erário é prescritível e o prazo é de 05 (cinco) anos, pouco importando o que acham as Câmaras, Ministros ou o órgão colegiado desse TCU. 
A decisão do STF foi proferida em sede de repercussão geral o que VINCULA TODOS OS TRIBUNAIS ADMINSTTRATIVOS OU JUDICIAIS DO PAÍS. Portanto, não cabe a nenhum Tribunal dar interpretação divergente da conferida pelo STF ao tema. 
No presente caso, temos que os marcos iniciais e finais prescricionais já foram devidamente estabelecidos nas decisões proferidas (peças 39, 46 e 89) tendo sido estabelecido o marco inicial no dia 16/1/2009 havendo a citação do Peticionante apenas em 27/10/2017 (peça 24) de forma que resta devidamente comprovada a ocorrência da prescrição quinquenal fixada pelo STF. 
Portanto, a pretensão de ressarcimento ao erário no presente caso está PRESCRITA!!!!! 
Diante da decisão do STF, não à toa, o próprio Ministério Público de Contas tem apresentado pareceres nesse próprio TCU pela aplicabilidade da prescrição. 
É o que podemos observar dos pareceres proferidos nos autos dos TC-Processo 033.482/2010-1 e TC Processo 014.322/2015-3¸ em que tanto a Ilma. Procuradora Geral, Dra. Cristina Machado da Costa e Silva e o Procurador Sérgio Ricardo Costa Caribé, assim se manifestaram, respectivamente: 
43. Isto posto, até que sobrevenha norma específica, entendemos que a adoção do regime previsto na Lei n.º 9.873/1999 apresenta-se como solução adequada para regular a prescrição para a atuação do Tribunal, tanto por observar os parâmetros que preponderam no conjunto de normas do direito público, como por ser, também, a norma que já vem sendo utilizada pelo STF para reger a limitação temporal ao poder sancionador do TCU. 
172. Esclareço que a prescrição da pretensão punitiva foi reconhecida pelo Tribunal quando a prolação do Acórdão 823/2019-TCU-Segunda Câmara, conforme se extrai do item 5 do Voto do Exmo. Relator André Luís de Carvalho (peça 41, p. 2) . 
174. Diante do exposto, este membro do Ministério Público de Contas junto ao TCU manifesta-se pelo arquivamento do presente processo, sem julgamento do mérito, nos termos do art. 212 do Regimento Interno do TCU (RI/TCU) , sem prejuízo de que, caso o Tribunal entenda pertinente, envie cópia do acórdão a ser prolatado, bem como do relatório e do voto que o fundamentarem, à Procuradoria da República no Estado de Pernambuco. 
Diante do reconhecimento do próprio Ministério Público de Contas, não há como negar a necessidade desse TCU reconhecer a prescrição quanto ao ressarcimento, já reconhecida nos presentes autos quanto às pretensões punitivas. 
Diante dessa flagrante contradição, necessário a revisão do julgado para, imprimindo efeito infringente, alterar o julgado para que se amolde aos termos da decisão do STF. 
DOS PEDIDOS 
Em face de todas as considerações ora expostas e formuladas no presente recurso, requer: 
1. O recebimento e processamento do presente recurso em seu efeito suspensivo, consoante determinação contida no art. 34, § 2º, da Lei 8.443/92; 
2. A apreciação da questão contraditória apontada para, reformando a decisão combatida, traduzirem a verdade e justiça ao caso".
5.	Apreciam-se, também, embargos de declaração opostos pela Fundação para o Desenvolvimento do Semi-Árido Brasileiro - Fundesa (peça 108) , in verbis:
"III - DA OMISSÃO DO ACÓRDÃO 
III.I - DA DECADÊNCIA 
No caso em tela, o acórdão ora recorrido restou omisso em não apreciar argumentos relevantes, uma vez que a Autarquia Concedente descumpriu com os prazos previstos em lei, não sendo razoável que a entidade seja responsabilizada por suposta irregularidade na prestação de contas de valores que somente foram levantados anos depois, cabendo, nesse caso, o instituto da decadência. 
Ressalta-se que, conforme se depreende dos documentos constantes do processo administrativo, a FUNDESA realizou a prestação de contas ao INCRA, relativa ao Termo de Parceria com ela firmado, no dia 17/11/2008. Dentro do prazo legal, aliás, estabelecido no § 5º do artigo 28 da IN/STN/nº 01/97, que disciplina a celebração de convênios de natureza financeira que tenham por objeto a execução de projetos, como o caso presente. 
Esse é o teor do artigo 31 da Instrução Normativa nº 01/97 da Secretaria do Tesouro Nacional: 
'Art. 31. A partir da data do recebimento da prestação de contas final, o ordenador de despesa da unidade concedente, com base nos documentos referidos no art. 28 e à vista do pronunciamento da unidade técnica responsável pelo programa do órgão ou entidade concedente, terá o prazo de 60 (sessenta) dias para pronunciar-se sobre a aprovação ou não da prestação de contas apresentada, sendo 45 (quarenta e cinco) dias para o pronunciamento da referida unidade técnica e 15 (quinze) dias para o pronunciamento do ordenador de despesa.' 
Assim sendo, após a entrega da prestação de contas por parte da FUNDESA, a unidade técnica do INCRA possuía o prazo de 45 (quarenta e cinco) dias para se pronunciar sobre os aspectos técnicos e financeiros do Termo de Parceria, encaminhando parecer ao ordenador de despesa, que teria mais 15 (quinze) dias para proferir sua decisão sobre as contas prestadas. 
Além disso, somente em 2014 é que foi instaurado o procedimento de Tomada de Contas Especial, ou seja, 6 anos após a efetiva entrega da prestação de contas pela FUNDESA, e muito tempo depois de expirado o prazo normativo de 60 (sessenta) dias! 
Não há a menor pretensão ou intuito em meramente rediscutir o assunto. Este não é o objetivo do presente recurso, mas o de chamar a atenção para omissão fundamental para o deslinde do caso em tela. 
III.II - DA AUSÊNSIA DE COMPROVAÇÃO DE LOCUPLETAMENTO INDEVIDO OU DE DESVIO DE FINALIDADE 
Inicialmente, a FUNDESA cumpriu com todas as obrigações decorrentes do convênio firmado, atingindo a finalidade social com a qual se comprometeu, constando em diversas ocasiões que cumpriu com 98% do objeto avençado. 
Todos os setores competentes do órgão administrativo responsável reconheceram o cumprimento do objeto do contrato em 98%. 
Nesse ínterim, ressalta-se aqui que objetos de convênios e outros ajustes de aplicação de recursos federais executados de acordo com as finalidades dos repasses, ainda que com irregularidades formais nas respectivas prestações de contas, devem ser julgadas regulares com ressalvas, conforme pacífica jurisprudência desse Tribunal de Contas da União. Vejamos:
'ACÓRDÃO 0495/2011. ATA 02/2011 - PRIMEIRA CÂMARA 
Relator: MARCOS BEMQUERER 
TOMADA DE CONTAS ESPECIAL. CONVÊNIO. APLICAÇÃO DE RECURSOS PÚBLICOS DENTRO DA FINALIDADE PREVISTA NO AJUSTE, MAS EM OBJETO DISTINTO. CONTAS REGULARES COM RESSALVA. Julgam-se regulares com ressalva as contas do responsável, em função da aplicação de recursos públicos dentro da mesma finalidade do convênio e em prol da comunidade, embora fora do objeto estrito do ajuste.' 
01/02/2011 
'ACÓRÃO 2798/09 ATA 50/2009 - PLENÁRIO 
Relator: Benjamin Zymler 
RECURSO DE RECONSIDERAÇÃO EM TOMADA DE CONTAS ESPECIAL. CONVÊNIO. AUSÊNCIA DE PROJETO BÁSICO COMPLETO. SUBSTITUIÇÃO DE SERVIÕS SEM AUTORIZAÇÃO DA CONVENENTE. CONTAS IRREGULARES SEM DÉBITO. MULTA. CONHECIMENTO. CUMPRIMENTO DO OBJETO PACTUADO. APROVAÇÃO DAS CONTAS PELO CONCEDENTE. BOA-FÉ. PROVIMENTO.' 
25/11/2009 
'ACÓRDÃO 2304/11 ATA 11/2011 - SEGUNDA CÂMARA 
Relator: ANDRÉ LUÍS DE CARVALHO 
TOMADA DE CONTAS ESPECIAL. CONVÊNIO. MINISTÉRIO DA CULTURA. REALIZAÇÃO DE DESPESAS EM DATA POSTERIOR À VIGÊNCIA DO CONVÊNIO. CITAÇÃO. INADEQUAÇÃO NA IMPUTAÇÃO DE DÉBITO. OBJETO EXECUTADO. FALHA DE NATUREZA FORMAL. ACOLHIMENTO DAS ALEGAÇÕES DE DEFESA. CONTAS REGULARES COM RESSALVA. QUITAÇÃO.' 
12/04/2011 
Ademais, não há nos autos qualquer comprovação de que tenha havido desvio de finalidade na aplicação dos recursos públicos, ou locupletamento indevido por parte da FUNDESA. Tudo isso só corrobora o entendimento de que as contas devem ser julgadas procedentes, porque o termo de parceria foi cumprido em toda sua integralidade, tendo-se alcançado a sua finalidade pública e social. 
III.III - DA AUSÊNCIA DE COMPROVAÇÃO DE ENRIQUECIMENTO ILÍCITO 
O Tribunal de Contas da União tem entendimento consolidado segundo o qual 'a entidade particular convenente será responsabilizada pela aplicação irregular de recursos federais somente em caso de comprovação de que tenha sido beneficiada', o que não restou configurado.
Segue trecho de voto proferido no bojo de processo de natureza idêntica à discutida nos presentes autos, desse próprio Tribunal de Contas da União: 
Acórdão 4039/2010-TCU-Segunda Câmara 
Relator: Benjamin Zymler 
Processo Processo 028.145/2009-5 (27/07/2010) 
'4. Diante disso, e aplicando-se, pela similaridade da situação, o disposto na Decisão Normativa - TCU n. 57/2004, no sentido de que o Tribunal condenará diretamente o Estado, o Distrito Federal ou o Município, ou a entidade de sua administração, ao pagamento do débito somente em caso de comprovação de que o ente federado se beneficiou pela aplicação irregular dos recursos federais transferidos, entendo que a APEP deve ser excluída do rol de responsáveis, mantendo a responsabilidade pelo débito somente à Sra. Edna do Nascimento.' 
Se não houve comprovação de que os valores supostamente aplicados de maneira irregular se reverteram em benefício da entidade, não pode ela ser responsabilizada pelo débito. Mais uma razão, portanto, pela qual pleiteia a extinção do processo, julgando-se improcedente a pretensão da Administração Pública. 
IV - DA PRESCRIÇÃO 
Além de tudo que fora exposto, uma vez fulminada pelo instituto da decadência, o crédito também o é pela prescrição, eis que foi instaurado o processo 6 (seis) anos após o fato gerador, ocorrido em 2014. 
Destaque-se, por oportuno, que, neste ano a Suprema Corte entendeu pela prescritibilidade das ações de ressarcimento ao erário baseada em decisão de Tribunal de Contas, tal como ocorre no caso em tela. 
O entendimento, com efeito, deu-se no julgamento do RE 636886, com repercussão geral reconhecida, objeto do tema 899. 
Na ocasião, o STF, seguindo o entendimento do Relator, Ministro Alexandre de Moraes, somente são imprescritíveis as ações de ressarcimento ao erário com base na prática de ato de improbidade administrativa doloso tipificado na Lei de Improbidade Administrativa. 
Sendo assim, é prescritível a pretensão de ressarcimento ao erário baseada nas decisões do TCU, enquanto ato administrativo, uma vez que a Corte de Contas, em momento algum, analisa a existência ou não de ato doloso de improbidade administrativa. 
Por essas razões, é que, no caso em tela, tendo em vista o lapso temporal apresentado, além da decisão do STF, Supremo Tribunal Federal, prolatada no âmbito do Recurso Extraordinário 636.886/AL, dando ensejo ao enunciado para o tema 889, de repercussão geral, e diante do fato da instauração do processo após 6 (seis) anos do fato gerador, merece a presente ação ser extinta face prescrição, conforme o discorrido anteriormente. 
E, por fim, quanto a este ponto, imperioso destacar que, a despeito de não ter sido tratado no recurso de reconsideração, por se tratar de matéria de ordem pública e de mérito é passível de discussão a qualquer tempo e em qualquer grau de jurisdição, de maneira que, para o correto deslinde da vexatio quaestio, há que ser enfrentado e analisado o instituto da prescrição, que salta aos olhos. 
V - DOS PEDIDOS 
Ante o exposto, com o fim de sanear as questões acima apontadas, retificando a omissão em relação à análise da legislação aplicável, reconhecendo a decadência, bem como a prescrição, ambos institutos e matérias de ordem pública, além dos outros tópicos arguidos acima, requer o provimento dos presentes embargos declaratórios, com efeitos modificativos, nos termos das razões expostas".
	
É o Relatório.

8.1. Breno Muniz Durães Maia (31487/OAB-PE) e outros, representando Fundação para o Desenvolvimento do Semi-Árido Brasileiro - Fundesa.  
8.2. Elber Alencar Nery Biondi (21906/OAB-PE), representando José Biondi Nery da Silva.

Procurador Rodrigo Medeiros de Lima.

EMBARGOS DE DECLARAÇÃO EM RECURSO DE RECONSIDERAÇÃO. CONHECIMENTO. AUSÊNCIA DE OMISSÃO, CONTRADIÇÃO E/OU OBSCURIDADE NA DELIBERAÇÃO EMBARGADA. ARGUMENTOS TENDENTES A REDISCUTIR O MÉRITO DA DELIBERAÇÃO CONDENATÓRIA. REJEIÇÃO.

TOMADA DE CONTAS ESPECIAL (TCE)

Secretaria de Recursos (SERUR); Secretaria de Controle Externo de Tomada de Contas Especial (SecexTCE).

De início, entendo que os presentes embargos de declaração devem ser conhecidos, por preencherem os requisitos de admissibilidade previstos nos arts. 32, inciso II, e 34 da Lei 8.443/1992.
2. 	Como preliminar de mérito, e a título pedagógico, observo que os embargos de declaração são, em regra, recurso integrativo, que objetivam expungir da decisão embargada, os vícios da omissão, contradição ou obscuridade. Vicente Greco Filho assim define esses vícios da deliberação:
" (...) obscuridade: defeito consistente na difícil compreensão do texto da sentença e pode decorrer de simples defeito redacional ou mesmo de má formulação de conceitos, havendo obscuridade quando a sentença está incompreensível no comando que impõe e na manifestação de conhecimento e vontade do juiz.
contradição: afirmação conflitante, quer na fundamentação, quer entre a fundamentação e a conclusão, sendo que, nesses casos, a correção da sentença, em princípio, não levaria a uma verdadeira modificação da sentença, mas apenas a um esclarecimento de seu conteúdo.
omissão: caso em que a sentença é complementar, passando a resolver questão não solucionada, ganhando substância, portanto, sendo que as questões que devem ser resolvidas pelo juiz são todas as relevantes postas pelas partes para a solução do litígio, bem como as questões de ordem pública que o juiz deve resolver de ofício, como, por exemplo, a coisa julgada."
 (in Direito Processual Civil Brasileiro 11ª edição, 2º Volume, Editora Saraiva, p. 259/260) .
3.	No mesmo sentido o seguinte entendimento do Supremo Tribunal Federal: 
"A contradição que dá margem aos embargos declaratórios é a que se estabelece entre os termos da própria decisão judicial - fundamentação e dispositivo - e não a que porventura exista entre ela e o ordenamento jurídico; menos ainda a que se manifeste entre o acórdão e a opinião da parte vencida" (RHC-ED 79785/RJ, DJ 23/5/2003, p. 31, Ministro Sepúlveda Pertence) .
4.	Ou seja, a contradição apta a ser sanada pela oposição dos embargos declaratórios é a que se estabelece entre os termos da própria decisão, compreendida no âmbito desta Corte como o conjunto Relatório, Voto e Acórdão, e não a que porventura exista entre as razões de decidir e os fatos alegados, a doutrina, a jurisprudência ou a interpretação do ordenamento jurídico que o recorrente entenda adequada.
5.	Outrossim, os embargos de declaração não se prestam a reformar o decisum original, devendo-se conferir, nessa linha, os Acórdão 1810/2008-TCU-Segunda Câmara, 92/2004 e 328/2004, do Plenário, e 71/2006 e 186/2006, da 1ª Câmara, bem como a jurisprudência do Supremo Tribunal Federal, a exemplo da decisão exarada no RE 327376/DF, pelo Ministro Carlos Velloso, in verbis: 
"Não cabe, por outro lado, em sede de embargos de declaração, rediscutir a matéria decidida, para modificar o julgado em sua essência ou substância. (...) . Inviável, portanto, o RE, nego-lhe seguimento".
6.	Portanto, é incabível a utilização desse recurso com a finalidade de instaurar, indevidamente, nova discussão sobre as matérias já decididas pelo Tribunal. Os embargos de declaração não se prestam a renovar a discussão de provas, de teses jurídicas, de jurisprudência ou de outras questões de mérito já devidamente apreciadas pelo acórdão recorrido.
7.	Feitas essas considerações, verifico que inexistem os vícios suscitados pelos embargantes.
8.	Com efeito, apoiando-se em pareceres exarados pelo Ministério Público junto a este Tribunal em outros processos de controle externo (TC Processo 033.482/2010-1 e TC Processo 014.322/2015-3) , alega o Sr.  José Biondi Nery da Silva, em síntese, a existência de contradição entre o entendimento manifestado por este Tribunal no acórdão embargado quanto à imprescritibilidade das ações de ressarcimento ao erário e a decisão adotada pelo Supremo Tribunal Federal no âmbito do Recurso Extraordinário 636.886/AL, por meio da qual foi fixado o enunciado para o Tema 899, de repercussão geral, no sentido da prescritibilidade da pretensão de ressarcimento ao erário fundada em decisão de Tribunal de Contas.
9.	Basicamente, insurge-se quanto à aplicação, ao caso em exame nestes autos, da jurisprudência deste Tribunal até o momento firmada, fundamentada no art. 37, § 5º, da Constituição Federal e consubstanciada na Súmula TCU 282, para confirmar a sua condenação em débito, em detrimento da recente decisão prolatada pelo STF sobre essa matéria, segundo a qual a pretensão do ressarcimento desse débito estaria prescrita.
10.	Nas suas palavras, o TCU teria interpretado uma decisão do STF, em desacordo com o estabelecido nesse próprio julgado, adotando um prazo prescricional diferente do que fora estabelecido pela Suprema Corte.
11.	Vê-se, de pronto, que a contradição apontada pelo embargante não trata de afirmações supostamente inconciliáveis entre si contidas nos próprios termos da deliberação atacada, mas de insurgência quanto à não aplicação, na apreciação do seu recurso de reconsideração, do entendimento contido na decisão prolatada pelo STF no âmbito do RE 636.886/AL. 
12.	Destarte, não pode ser motivo para a oposição de embargos de declaração, uma vez que, como consignado acima, essa espécie recursal tem por finalidade aclarar ou corrigir os defeitos da deliberação impugnada, entendidos como aqueles advindos do próprio julgado e prejudiciais à compreensão da causa, e não promover rediscussão de mérito, no caso em razão de decisão proferida pela Corte Superior.
13.	Nessa linha, destaco o seguinte trecho do voto condutor do Acórdão 291/2015-TCU-Plenário, da relatoria do Ministro Walton Alencar Rodrigues: 
"Ressalto, preliminarmente, que os embargos de declaração, quando regularmente utilizados, destinam-se a sanar obscuridades, a esclarecer contradições e a suprir omissões que porventura tenham sido verificadas no acórdão.
É de todo incabível a utilização desse recurso com a finalidade de instaurar, indevidamente, nova discussão sobre as matérias já decididas pelo Tribunal. Os embargos de declaração não se prestam a renovar a discussão de provas, de teses jurídicas, de jurisprudência ou de outras questões de mérito já devidamente apreciadas pelo acórdão recorrido.
Daí não ser cabível a pretensão de reexame das provas dos autos, em sede de embargos, sob a alegação de contradição entre os fundamentos da decisão embargada e os fatos e provas constantes nos autos.
José Carlos Barbosa Moreira (Comentário ao Código de Processo Civil, vol. 5. Rio de Janeiro: Forense, 2003, pp. 550-551) enuncia algumas hipóteses de cabimento de embargos de declaração nos quais é alegada contradição:
'Verifica-se este defeito quando no acórdão se incluem proposições entre si inconciliáveis. Pode haver contradição entre proposições contidas na motivação (exemplo: a mesma prova ora é dita convincente, ora inconvincente) , ou entre proposições da parte decisória, isto é, incompatibilidade entre capítulos do acórdão: v.g., anula-se a sentença definitiva apelada e, em seguida, julga-se o mérito da causa, quando logicamente se deveria determinar a restituição ao órgão inferior, para sentenciar de novo; ou declara-se inexistente a relação jurídica prejudicial (deduzida em reconvenção ou em ação declaratória incidental) , mas condena-se o réu a cumprir obrigação que dela necessariamente dependia; e assim por diante. Também pode ocorrer contradição entre alguma proposição enunciada nas razões de decidir e o dispositivo: por exemplo, se na motivação se reconhece como fundada alguma defesa bastante para tolher a pretensão do autor, e no entanto se julga procedente o pedido.'
Da lição do eminente processualista, pode-se concluir que a contradição deve estar contida nos termos do decisum atacado, este compreendido no âmbito desta Corte como o conjunto: Relatório, Voto e Acórdão. Não cabe alegação de contradição entre o acórdão embargado e 'doutrina', 'jurisprudência' ou mesmo 'comando legal'.
Essa alegação é pertinente em recurso de reconsideração ou pedido de reexame, no qual o comando atacado é contrastado com a jurisprudência, a doutrina e o ordenamento jurídico. Entretanto, é descabida em Embargos de Declaração, cuja única finalidade é esclarecer ou integrar a decisão embargada, excepcionalmente modificando-a. Esse entendimento está cristalizado na seguinte posição doutrinária de Vicente Miranda (apud Sandro Marcelo Kozikoski, Embargos de Declaração: Teoria geral e efeitos infringentes. São Paulo: Ed. Revista dos Tribunais, 2004, pp. 99-100) :
'Vicente Miranda aponta, exemplificativamente, algumas situações colhidas da jurisprudência onde não é possível vislumbrar a ocorrência de contradição. De acordo com o autor: a) inexiste contradição embargável, se esta se manifesta entre o acórdão e a lei; b)  não há contradição se esta existir entre a prova colhida e o que se disse na sentença  (nesses casos, o erro de julgamento deve ser corrigido por outra via recursal própria; c) não é embargável a contradição com julgado anterior (ou, por outras palavras, é necessário que as proposições contrárias ou contraditórias se encontrem no bojo da decisão a ser embargada) ; d) a fundamentação diferente entre votos vencedores não enseja os embargos declaratórios, desde que não haja nenhuma divergência na conclusão; e) não enseja o recurso a contradição existente entre a ementa e o corpo do acórdão, se o julgado não contém nenhuma contradição, pois, segundo ele, as imprecisões da ementa não contaminam o resultado do julgamento, se este vale pelo acórdão e pelos votos nos quais se enuncia (a função da ementa é basicamente servir de súmula daquilo que se decidiu, sem que, todavia, represente o conteúdo dispositivo da decisão) .' [grifou-se]
Tampouco caracteriza obscuridade ou contradição passível de ser apreciada por embargos o fato de existirem outras decisões em que o Plenário desta Corte de Contas teria excluído a responsabilidade do recorrente, a exemplo dos Acórdãos 3.204/2014 e 2.295/2009, ambos do Plenário".
14.	Na verdade, o embargante busca, mais uma vez, tal qual na fase anterior do feito, o reconhecimento da prescrição da pretensão de ressarcimento ao erário tendo em vista a repercussão geral admitida pelo Supremo Tribunal Federal no Recurso Extraordinário 636.886/AL. 
15.	Cabe registrar que, sobre isso, consignei no voto condutor do acórdão embargado que, ao aplicar ao caso em exame a jurisprudência do TCU até então firmada sobre a matéria, estava acompanhando o posicionamento manifestado por esta Casa em inúmeros arestos, a exemplo dos Acórdãos: 1.492/2020, 2.104/2020, 2.182/2020 e 2.336/2020, Rel. Min. Aroldo Cedraz; 2.188/2020, Rel. Min. Raimundo Carreiro; e 2.018/2020, Rel. Min. Ana Arraes, do Plenário; 6.494/2020, Rel. Min. Walton Alencar Rodrigues; 5.236/2020, 6.084/2020, 6.465/2020, 6.466/2020, 7.982/2020, 9.277/2020, Rel. Min. Benjamin Zymler; e 8.550/2020, 9.011/2020, 9.012/2020 e 9.293/2020, Rel. Min. Bruno Dantas, todos da 1ª Câmara; e 5.681/2020, 6.350/2020, 8.316/2020, 8.940/2020, 8.945/2020, 8.947/2020, 8.948/2020, 9.208/2020 e 9.216/2020 da minha relatoria; 5.690/2020, 6.350/2020, 6.575/2020, 6.712/2020, 7.325/2020, 8.021/2020, 8.023/2020, 8.443/2020, 8.649/2020, 8.651/2020 e 8.657/2020, Rel. Min. Aroldo Cedraz; 6.171/2020, Rel. Min. Raimundo Carreiro; 6.207/2020 e 8.498/2020, Rel. Min. Ana Arraes; e 6.707/2020 e 6.726/2020, Rel. Min. Subst. Marcos Benquerer Costa, estes da 2ª Câmara) .
16.	Na ocasião, ponderei que o citado acórdão proferido no RE 636.886/AL havia sido objeto de embargos de declaração opostos pela Advocacia-Geral da União, em 14/8/2020, objetivando exatamente dirimir dívidas quanto ao alcance da aludida decisão, notadamente para que se tivesse como correta compreensão a de que "a tese de repercussão geral no acórdão (...) embargado abrange apenas a fase executiva da decisão do TCU". Ponderei, ainda, que os contornos ao final dados pela Corte Suprema após a apreciação desses aclaratórios certamente balizariam a atuação futura deste Tribunal de Contas da União, inclusive com as correções que porventura se fizessem cabíveis, até em razão de a prescrição ser matéria de ordem pública.
17.	Ressalto que, até o presente momento, o recurso da AGU ainda não foi apreciado, permanecendo inalterada a situação fático-jurídica que motivou a decisão adotada por este Tribunal mediante o acórdão embargado.
18.	Cabe registrar, ademais, quanto às manifestações exaradas pelo douto Parquet no bojo dos processos TC Processo 033.482/2010-1 e TC Processo 014.322/2015-3, que ainda não foram objeto de exame por parte deste Tribunal, não refletindo, destarte, o entendimento desta Casa acerca da matéria ora discutida.
19.	Relativamente aos embargos opostos pela Fundasa, sob o fundamento de que este Tribunal teria incorrido em omissão por não ter se pronunciado, no acórdão embargado, sobre argumentos relevantes (ocorrência da decadência do direito da Administração Pública de contestação da prestação de contas e de obtenção do ressarcimento do dano ao erário, ausência de comprovação de locupletamento, desvio de finalidade e enriquecimento ilícito e ocorrência de prescrição da ação de ressarcimento ao erário, notadamente em face da decisão do Supremo Tribunal Federal, prolatada no âmbito do Recurso Extraordinário 636.886/AL) , é totalmente descabida a omissão suscitada.
20.	Isso porque constou expressamente na instrução da unidade técnica que apreciou os recursos de reconsideração apresentados pelos embargantes na fase anterior do feito (peça 89) , a qual foi transcrita no relatório condutor do acórdão embargado e cujos fundamentos foram adotadas como razões de decidir, o exame de todos os argumentos supracitados, conforme se constata abaixo:
"EXAME DE MÉRITO
 (...)	
Da análise da alegada prescrição da ação de ressarcimento ao erário (peças 60, 63 e 66) 
Argumentos
13. José Biondi Nery da Silva alega a prescrição quinquenal da ação de ressarcimento ao erário do débito apurado nos autos. Sustenta que no dia 8/8/2018 o Plenário do Supremo Tribunal Federal decidiu, nos autos do RE 852.475 (repercussão geral) , que o prazo prescricional do ressarcimento ao erário é de cinco anos nos casos de improbidade administrativa (peça 66, p. 1-2) .
14. A Fundesa e José Biondi Nery da Silva sustentam a 'decadência' do direito da Administração Pública contestar a prestação de contas e obter o ressarcimento do dano ao erário pelo atraso da análise do Incra sobre a prestação de contas (em desacordo com o prazo estabelecido no art. 31 da IN STN 1/1997) e pelo longo tempo decorrido entre a prestação de contas (apresentada no prazo acordado: 17/11/2008) e a instauração da TCE - 23/9/2013 (peça 60, p. 7-9 e peça 63, p. 2-6) .
15. José Biondi Nery da Silva afirma que: (a) não pode ser responsabilizado por irregularidade na prestação de contas verificada muito tempo após a sua entrega e depois da sua saída dos quadros da Fundesa (peça 60, p. 9) ; (b) a quantificação do débito e sua responsabilização ocorreram somente após duas determinações do Tribunal para que o Incra se manifestasse sobre os documentos apresentados pela Fundesa (peça 60, p. 9) ; (c) a falta de acesso a qualquer documento no longo período transcorrido entre sua exclusão dos quadros da Fundesa (2009) e a citação (2017) prejudicou o direito ao contraditório e à ampla defesa (peça 60, p. 7) e (d) o entendimento do TCU é de que a Administração Pública possui prazo indefinido para instaurar a tomada de contas especial, o que viola o princípio da segurança jurídica (peça 60, p. 9-10) .
Análise
16. As ações de ressarcimento movidas pelo Estado contra os agentes causadores de danos ao erário são imprescritíveis, nos termos do art. 37, § 5º, da Constituição Federal. Tal matéria foi pacificada neste Tribunal na Súmula nº 282, de 15/8/2012 e em diversas decisões como os Acórdão 2709/2008-TCU-Plenário, rel. Min. Benjamin Zymler, 2166/2012-TCU-Plenário, rel. Min. Benjamin Zymler, 2169/2013-Plenário, rel. Min. Marcos Bemquerer, 1085/2015-Plenário, rel. Min. Benjamin Zymler, e 76/2017-Plenário, rel. Min. Ana Arraes. 
17. Tal entendimento também encontra respaldo na decisão do Supremo Tribunal Federal, proferida em 4/9/2008. Ao apreciar o Mandado de Segurança nº 26.210-9/DF, a Suprema Corte deu à parte final do § 5º do art. 37 da Constituição Federal a interpretação de que as ações de ressarcimento são imprescritíveis. O eminente Relator, Ministro Ricardo Lewandowski, destacou:
'No que tange à alegada ocorrência de prescrição, incide, na espécie, o disposto no art. 37, § 5º da Constituição de 1988, segundo o qual:
§ 5º - A lei estabelecerá os prazos de prescrição para ilícitos praticados por qualquer agente, servidor ou não, que causem prejuízos ao erário, ressalvadas as respectivas ações de ressarcimento.
Considerando ser a Tomada de Contas Especial um processo administrativo que visa a identificar responsáveis por danos causados ao erário, e determinar o ressarcimento do prejuízo apurado, entendo aplicável ao caso sob exame a parte final do referido dispositivo constitucional.
Nesse sentido é a lição do Professor José Afonso da Silva:
 (...) 'A lei estabelecerá os prazos de prescrição para ilícitos praticados por qualquer agente, servidor ou não, que causem prejuízos ao erário, ressalvadas as respectivas ações de ressarcimento'. Vê-se, porém, que há uma ressalva ao princípio. Nem tudo prescreverá. Apenas a apuração e punição do ilícito, não, porém, o direito da Administração ao ressarcimento, à indenização, do prejuízo causado ao erário. É uma ressalva constitucional e, pois, inafastável, mas, por certo, destoante dos princípios jurídicos, que não socorrem quem fica inerte (dormientibus non sucurrit ius) .
4. A temática aqui analisada trata exclusivamente de interpretação de dispositivo constitucional. Considerando que o STF, intérprete maior e guarda da Constituição, já se manifestou no sentido de que a parte final do § 5º do art. 37 da Carta Política determina a imprescritibilidade das ações de ressarcimento ao erário, não me parece razoável adotar posição diversa na esfera administrativa.
5. Destarte, retifico o meu entendimento e acompanho os posicionamentos do Ministro Marcos Bemquerer Costa e do Procurador-Geral Lucas Rocha Furtado, ora corroborados pelo Supremo Tribunal Federal.' 
18. A alegada prescrição da ação de ressarcimento ao erário fundamentada na decisão do Supremo Tribunal Federal (STF) proferida no âmbito do RE 852.475 não merece prosperar, porque aquela Corte Constitucional adotou a tese da prescritibilidade quinquenal e da imprescritibilidade das ações de ressarcimento ao erário fundadas na prática de atos dolosos tipificados na Lei 8.429/1992, o que não atinge os processos de controle externo deste Tribunal de Contas, porque estes não se originam de ações de improbidade administrativa (objeto daquela deliberação do STF) e também em razão da independência das instâncias judiciais e desta Corte de Contas. Nesse sentido são os Acórdão 10830/2018-TCU-Primeira Câmara (rel. Min. Vital do Rego) , 1.858/2018-Plenário (rel. Min. José Múcio Monteiro) 2.860/2018-2ª Câmara (rel. Min. Aroldo Cedraz) , 2983/2016-1ª Câmara (rel. Min. Bruno Dantas) , 6903/2018-2ª Câmara (rel. Min. Ana Arraes) , 131/2017-Plenário (rel. Min. Walton Alencar Rodrigues) , 940/2019-2ª Câmara (rel. Min. Aroldo Cedraz) e 344/2015-Plenário (rel. Min. Walton Alencar Rodrigues) .
19. A alegada 'decadência' do direito da Administração Pública contestar a prestação de contas e obter o ressarcimento do dano causado por atraso do Incra na análise das contas (em ofensa ao prazo do art. 31 da IN STN 1/1997) e pelo longo tempo decorrido entre a prestação de contas (17/11/2008) e a instauração da TCE (23/9/2013) não merece acolhimento.
20. Primeiro, porque o art. 31 da IN STN 1/1997 não fixou prazo prescricional ou decadencial. Segundo, porque o direito de a União obter ressarcimento contra atos lesivos ao erário é imprescritível, como demonstrado acima. 
21. Terceiro, porque eventuais falhas na fase interna da tomada de contas especial, por si sós, não contaminam o processo no âmbito do TCU, momento em que o responsável pode exercer seu amplo direito de defesa. Nesse sentido são os Acórdão 589/2009-TCU-Plenário, rel. Min. Benjamin Zymler, 4737/2008-TCU-2ª Câmara, rel. Min. Augusto Sherman, 310/2010-TCU-Plenário, rel. Min. Benjamin Zymler, 653/2017-TCU-2ª Câmara, rel. Min. Augusto Nardes, 6051/2010-TCU-2ª Câmara, rel. Min. José Jorge, 1787/2014-TCU-Plenário, rel. Min. José Jorge e 874/2016-TCU-1ª Câmara, rel. Min. Benjamin Zymler. 
22. A intempestividade na formalização de processo de tomada de contas especial não gera nulidade processual ou preclusão em benefício dos recorrentes, mas pode ser considerada grave infração à norma legal para fins de responsabilização da autoridade administrativa competente. Tal entendimento ampara-se nos Acórdão 690/2017-TCU-Primeira Câmara, rel. Min. Bruno Dantas, 6531/2016-TCU-1ª Câmara, rel. Min. Bruno Dantas, 9789/2017-1ª Câmara, rel. Min. Benjamin Zymler, 1768/2007-TCU-1ª Câmara, rel. Min. Augusto Nardes, 3380/2008-TCU-1ª Câmara, rel. Min. Guilherme Palmeira e 2011/2007-TCU-1ª Câmara, rel. Min. Augusto Nardes. 
 (...) 
28. Desse modo, não há como acolher a preliminar apresentada.
 (...) 
Da análise do nexo causal entre os repasses financeiros e a execução das obras (peça 60, p. 11-14 e peça 63, p. 3-6) 
Argumentos
37. José Biondi Nery da Silva alega que: (a) a cobrança da integralidade dos recursos repassados à Fundesa caracteriza o enriquecimento ilícito e imotivado da Administração Pública pois 98% das obras avençadas foram concluídas, entregues e recebidas pelo Incra (peça 60, p. 12-13) ; (b) é possível o aproveitamento dos 98% das obras executadas, o que implica a redução do débito à fração não realizada (2%) , conforme instrução do TC Processo 025.024/2016-7 que trata de caso idêntico ao destes autos (peça 60, p. 12-13) ; (c) a não entrega dos 2% das obras e serviços deveu-se a furtos e atos de vandalismo ocorridos nos PA de Serra do Capim e Vitória, conforme informado em ofícios da Fundesa (peça 60, p. 13-14) .
38. A Fundesa alega que: (a) cumpriu as obrigações do termo de parceria, atendeu a finalidade pública e social e executou 98% do objeto avençado, conforme recebimento e aprovação das obras pelo Incra (peça 63, p. 3-5) ; (b) as irregularidades formais identificadas na prestação de contas requerem apenas ressalvas no julgamento pela regularidade das contas, nos termos dos arts. 16, inciso II, 17 e 18 da Lei 8.443/1992 e conforme jurisprudência do TCU (peça 63, p. 4-5) ; (c) não há comprovação de desvio de finalidade na aplicação dos recursos ou de locupletamento indevido por parte da Fundesa (peça 63, p. 5-6) ; (d) o TCU tem responsabilizado a entidade particular convenente quando se comprova que ela se beneficiou da aplicação irregular de recursos federais, o que não ocorreu nestes autos (peça 63, p. 6) . 
Análise
39. Sabe-se que a comprovação da boa e regular aplicação de recursos públicos transferidos mediante convênio e outros instrumentos congêneres evidencia-se mediante a execução física e a execução financeira da avença, acompanhada do nexo de causalidade entre uma e outra. Nesse sentido são os Acórdão 3223/2017-TCU-Segunda Câmara, rel. Min. Marcos Bemquerer, 6098/2017-TCU-1ª Câmara, rel. Min. Benjamin Zymler, e 997/2015-TCU-Plenário, rel. Min. Benjamin Zymler. 
40. Não houve por parte do Tribunal qualquer contestação quanto à execução física do objeto. 
41. O Despacho 003/2009-SR-29/D1/Engenharia da Superintendência Regional do Médio São Francisco SR-29 (peça 5, p. 286-290) , as visitas técnicas realizadas pelo Incra (peça 1, p. 201-207, 353-361, 363-371, 387-389, peça 2, p. 191-197, 199-209, 211-227, 233, 341-347, 353-361, peça 3, p. 19-25, 27-39, 41-57, peça 4, p. 21-25, 33-37, 113-117, 257-265, 301-313, 392-403, peça 5, p. 33-41, 43-73, 143-149) , os termos de aceitação provisória (peça 4, p. 185-207, 249-253, 295-297, peça 5, p. 87-95, 105, 139 e 216) e os termos de aceitação definitiva das obras e serviços (peça 4, p. 221-237, 383-387, peça 5, p. 264-278 e 284) apontaram a execução física de 98% do total previsto no ajuste. 
42. A causa do débito foi a ausência do nexo causal entre os repasses federais e a execução física do objeto, conforme o ofício de citação (peça 27, p. 1) e o voto condutor do acórdão recorrido (itens 29 a 31 da peça 46, p. 5-6) .
43. Os argumentos recursais fundamentados na execução física do objeto do termo de parceria são incapazes de comprovar o mencionado nexo causal, motivo pelo qual não se fará sua análise. O nexo financeiro pode ser demonstrado por documentos fiscais como notas de empenho, ordens bancárias, cheques, recibos, notas fiscais e extratos bancários, que confirmem a utilização dos recursos da União no ajuste.
44. Constam dos autos os seguintes documentos: relatório de execução físico-financeira, relatório de execução da receita e despesa, relatório contábil analítico do exercício de 2007 (peça 5, p. 155-201 e peça 12, p. 6-30) , notas de empenho (peça 1, p. 75, 157, 161 ,229, 233, 237, 271, 275, 297, peça 2, p. 151, 155, 159, 161, 165, 167, 169, 273, peça 3, p. 219, 221, 253) , Contrato 08/2006 (peça 2, p. 5-19) , nota fiscal 202 (peça 2, p. 301) , nota fiscal 698037 (peça 5, p. 83-85) e comprovantes de pagamento (peça 2, p. 369, 389, 393, 401) . 
45. Ocorre que tais documentos são insuficientes para demonstrar o liame entre os recursos federais repassados à Fundesa e as obras e serviços executados. 
46. Ainda que haja aproveitamento da parte executada para fins de atendimento aos objetivos do termo de parceria, a falta de comprovação do nexo financeiro impede a redução do valor do débito, visto que não há como garantir que a consecução física se deu por meio dos recursos transferidos à Fundesa por meio do Termo de Parceria 5.800/2005. 
 (...) 
48. O repasse de recursos do Termo de Parceria 5.800/2005 à Fundesa levou à responsabilização solidária da Oscip com seu gestor pelos danos causados ao erário na aplicação desses recursos (Súmula TCU 286) . Não houve responsabilização da Fundesa por desvio de finalidade na aplicação dos recursos ou locupletamento indevido.
49. Assim, remanesce a não comprovação do nexo entre os recursos repassados à Fundesa e as obras e serviços executados".
21.	Ressalto que, segundo entendimento pacífico deste Tribunal, não há omissão apta ao acolhimento de embargos de declaração quando a matéria é enfrentada na instrução da unidade técnica que consta do relatório e integra as razões de decidir da deliberação embargada. Nessa linha, destaco o Acórdão 1118/2017-TCU-Segunda Câmara, de minha relatoria.
22.	Verifica-se, portanto, que os embargantes se utilizam dos presentes embargos na tentativa de rediscutir o mérito da matéria decidida, o que, como dito acima, não se coaduna com os estreitos limites da presente espécie recursal, sendo repelido pela doutrina como pela jurisprudência dos tribunais pátrios.
23. 	Diante disso, sou pela rejeição dos presentes embargos declaratórios.
	Ante os fundamentos expostos, VOTO no sentido de que o Tribunal adote o Acórdão que ora submeto à deliberação deste Colegiado.
TCU, Sala das Sessões Ministro Luciano Brandão Alves de Souza, em 17 de novembro de 2020.
Ministro JOÃO AUGUSTO RIBEIRO NARDES 
Relator